【裁判字號】    98,交聲,203
【裁判日期】    980519
【裁判案由】    聲明異議
【裁判全文】
臺灣高雄地方法院交通事件裁定         98年度交聲字第203號
原處分機關  交通部公路總局高雄區監理所
異  議  人  甲○○
上列受處分人因違反道路交通管理處罰條例案件，對於交通部公
路總局高雄區監理所所為之處分（原處分：高監自裁字第裁80-Z
00000000號），聲明異議，本院裁定如下：
    主  文
原處分關於甲○○酒精濃度超過規定標準，罰鍰新臺幣肆萬玖仟
伍佰元及吊扣駕駛執照十二個月之處分均撤銷。
上開關於罰鍰新臺幣肆萬玖仟伍佰元撤銷部分，甲○○不罰。
    理  由
一、原處分意旨略以：異議人即受處分人甲○○於民國96年2 月
    14日下午1 時44分許飲酒後駕駛車號NT-1522 號自用小客車
    ，行經國道1 號高速公路南下366.7 公里處發生車禍，經內
    政部警政署國道公路警察局第五警察隊到場處理，並測得異
    議人呼氣中酒精濃度達每公升0.75公克，而舉發異議人「酒
    精濃度過量駕車，經以酒測器測得值為0.75毫克（禁駛）」
    ，並開立公警局交字第Z00000000 號舉發違反道路交通管理
    事件通知單，而交通部公路總局高雄區○○○○○道路交通
    管理處罰條例第35條第1 項第1 款及第24條第1 項第1 款規
    定，於98年1 月6 日以高監自裁字第裁80-Z00000000號裁決
    書裁處異議人罰鍰新臺幣（下同）49,500元，並吊扣駕駛執
    照12個月，施以道安講習。異議人接獲裁決書後，不服上開
    裁決處分，於法定期間內向本院聲明異議。
二、本件異議意旨略以：異議人於96年2 月14日中午12時35分因
    在工廠引用保力達及米酒後，不勝酒力，故而向工廠請假，
    在國道1 號366.7 公里處發生車禍，已經緩起訴，並繳7 萬
    元公益金。因經濟不景氣，又失業中，請維護民眾的權益，
    撤銷49,500元罰鍰及吊扣駕照之處分等語（異議範圍不含施
    以道安講習部分）。
三、按汽車駕駛人，駕駛汽車經測試檢定有酒精濃度超過規定標
    準之情形者，處新臺幣15,000元以上60,000元以下罰鍰，並
    當場移置保管其車輛及吊扣其駕駛執照1 年；有第35條第 1
    項規定之情形者，應接受道路交通安全講習，道路交通管理
    處罰條例第24條第1 項第2 款、35條第1 項第1 款分別定有
    明文。而所謂酒精濃度超過規定之標準者，依道路交通安全
    規則第114 條第2 款之規定，係指汽車駕駛人飲用酒類或其
    他類似物後其吐氣所含酒精濃度超過每公升0.25毫克或血液
    中酒精濃度超過0.05% 以上者。次按，已領有大貨車駕駛執
    照者，得駕駛小型車、輕型機器腳踏車，道路交通安全規則
    第61條第1項 第3 款規定明確。再按，汽車駕駛人，因違反
    本條例及道路交通安全規則之規定，受吊銷駕駛執照處分時
    ，吊銷其持有各級車類之駕駛執照，道路交通管理處罰條例
    第68條定有明文。此規定係於94年12月14日修正公布，並於
    95年3 月1日 施行，而修正前之道路交通管理處罰條例第68
    條則係規定「汽車駕駛人，因違反本條例及道路交通安全規
    則之規定，受吊扣或吊銷駕駛執照處分時，吊扣或吊銷其持
    有各級車類之駕駛執照」，觀其修法意旨，係以「原條文將
    違規駕駛人所持有之各級車類駕駛執照一併吊扣或吊銷，失
    之過酷，影響人民工作及生活甚鉅」為由，而刪除吊扣駕駛
    人駕駛執照時，應吊扣駕駛人持有各級車類駕駛執照之規定
    ，是依現行道路交通管理處罰條例，已無得吊扣駕駛人所持
    有他級駕駛執照之依據存在，從而，於為吊扣駕駛人駕駛執
    照之處分時，自僅得吊扣駕駛人違規時所駕駛該級車類之駕
    駛執照，以限制其繼續駕駛該級車類行駛道路之權利，若駕
    駛人並無該級車類之駕駛執照，即無從執行吊扣駕駛執照之
    處分，而僅係應否依道路交通管理處罰條例第22條第1 項規
    定處罰駕駛人之問題。
四、次按一行為同時觸犯刑事法律及違反行政法上義務規定者，
    依刑事法律處罰之。但其行為應處以其他種類行政罰或得沒
    入之物而未經法院宣告沒收者，亦得裁處之。前項行為如經
    不起訴處分或為無罪、免訴、不受理、不付審理之裁判確定
    者，得依違反行政法上義務規定裁處之，行政罰法第26條亦
    有明文規定。
五、經查：
  (一)異議人甲○○於96年2 月14日下午1 時44分許飲酒後駕駛車
    號NT-1522 號自用小客車，行經國道1 號高速公路南下366.
    7 公里處發生車禍，經內政部警政署國道公路警察局第五警
    察隊到場處理，並測得異議人呼氣中酒精濃度達每公升0.75
    公克，由原處分機關就酒後駕車部分之交通違規行為裁處罰
    鍰49,500元、吊扣駕駛執照12個月，並施以道安講習之事實
    ，業據異議人自承在卷，並有內政部警政署國道公路警察局
    公警局交字第Z00000000 號舉發違反道路交通管理事件通知
    單、原處分機關98年1 月6 日高監自裁字第裁80-Z00000000
    號裁決書、98年1 月16日高監自字第0980002303號移送書各
    1 份附卷可稽，是異議人酒後酒精濃度超過規定標準，仍於
    上開時、地駕駛自用小客車之違規行為，堪以認定。
  (二)罰鍰49,500元部分：
  1.按於94年2 月5 日公布，並自95年2 月5 日施行之行政罰法
    第26條第1 項規定：「一行為同時觸犯刑事法律及違反行政
    法上義務規定者，依刑事法律處罰之。但其行為應處以其他
    種類行政罰或得沒入之物而未經法院宣告沒收者，亦得裁處
    之」；次按於94年12月28日修正公布，並自95年7 月1 日施
    行之道路交通管理處罰條例第35條第8 項規定：「……前項
    （指有酒精濃度超過規定標準而駕駛車輛等情形）汽車駕駛
    人，經裁判確定處以罰金低於本條例第92條第3 項所訂最低
    罰鍰基準規定者，應依本條例裁決繳納不足最低罰鍰之部分
    。」參諸上開條文之規定，可認道路交通管理處罰條例第35
    條第8 項，為行政罰法第26條第1 項之特別規定。再按被告
    所犯為死刑、無期徒刑或最輕本刑3 年以上有期徒刑以外之
    罪，檢察官參酌刑法第57條所列事項及公共利益之維護，認
    以緩起訴為適當者，得定1 年以上3 年以下之緩起訴期間為
    緩起訴處分，刑事訴訟法第253 條之1 定有明文，又依同法
    第253 條之2 第1 項規定，檢察官為緩起訴處分者，得課被
    告予一定之負擔或指示，其中緩起訴之被告若依檢察官緩起
    訴處分命令，向公益團體繳納捐款，即係履行檢察官為緩起
    訴處分命令，該等金錢給付，並得為民事強制執行名義，受
    處分人因上開緩起訴處分而剝奪其財產權，主觀上前揭金錢
    給付義務亦具有強制性、懲罰性，雖不若易科罰金係以支付
    金錢作為自由刑之替代，惟經由緩起訴處分條件之履行使其
    免於遭檢察官發動起訴程序，仍具有替代刑罰之效果，實質
    上應屬於行政罰法第26條第1 項所稱之「刑事法律處罰」，
    而有行政罰法第26條第1 項「一事不二罰」規定之適用。則
    依修正後道路交通管理處罰條例第35條第8 項所規定之罰金
    ，解釋上亦應包括依檢察官處分命令，而向公益團體繳納捐
    款在內。故受處分人既依檢察官之緩起訴處分命令，向公益
    團體繳納捐款，即係履行檢察官為緩起訴處分命令，與受刑
    事處罰無異。
  2.經查，本件異議人甲○○於上開時、地酒後駕車為警查獲，
    經臺灣高雄地方法院檢察署檢察官於96年3 月21日以96年度
    偵字第6772號為緩起訴處分，緩起訴期間為1 年，並命異議
    人於緩起訴處分確定後3 個月內，支付7 萬元予國庫，該緩
    起訴處分於96年4 月18日確定，並於97年4 月17日期滿等情
    ，有上開舉發違反道路交通管理事件通知單、裁決書、臺灣
    高雄地方法院檢察署檢察官96年度偵字第6772號緩起訴處分
    書、臺灣高等法院高雄分院檢察署96年度上職議字第1510號
    處分書、臺灣高等法院被告前案紀錄表各1 份附卷足憑。是
    依上開法條規定及說明，自堪認原處分機關於本案情形應不
    得就異議人同一行為再為行政罰鍰處分，據此，原處分機關
    依道路交通管理處罰條例第24條第1 項第2 款、第35條第 1
    項第1 款規定，對異議人上開酒後駕車之違規行為予以裁罰
    時，除其行為應處以其他種類行政罰即吊扣駕駛執照、施以
    道路安全講習部分，仍得予以裁處外，自不得再就科處行政
    罰鍰部分對於異議人予以重複處罰。據上，原處分機關逕以
    異議人酒精濃度超過規定標準，而對其裁處罰鍰49,500元部
    分，即有未恰。又異議人所支付之緩起訴處分金為7 萬元，
    已逾原處分機關裁處罰鍰金額49,500元，異議人自無另依道
    路交通管理處罰條例第35條第8 項規定補繳差額之問題，附
    此敘明。綜上，原處分機關上開罰鍰之行政裁罰，既有未洽
    ，自應由本院撤銷原處分關於49,500元罰鍰部分，另為異議
    人不罰之諭知。
  (三)吊扣駕照12個月部分：
    本件異議人並無自用小客車駕駛執照，僅有普通大貨車駕駛
    執照，業據異議人陳明在卷，且有汽車駕照基本資料查詢表
    1 份在卷可稽，而本件異議人係駕駛自用小客車違規，依現
    行道路交通管理處罰條例第68條規定，僅得吊扣其自用小客
    車駕駛執照，並不得吊扣駕駛人所持有各級車類之駕駛執照
    ，亦即於為吊扣駕駛人駕駛執照之處分時，僅得吊扣駕駛人
    違規時所駕駛該級車類之駕駛執照，以限制其繼續駕駛該級
    車類行駛道路之權利。從而，原處分機關僅能吊扣異議人違
    規當時所駕車類（即自用小客車）之駕駛執照，不得率爾吊
    扣異議人現尚有效之其他各級駕駛執照（即普通大貨車駕駛
    執照），原處分機關未審酌新修正之法律規定，逕予裁處吊
    扣其駕駛執照12個月，復未依「違反道路交通管理事件統一
    裁罰基準及處理細則」第43條第2 項第3 款規定，記明應受
    吊扣駕駛執照之名稱，均有可議，是異議人此部分之異議為
    有理由，應由本院將原處分關於吊扣駕駛執照12個月部分之
    處分撤銷，由原處分機關依修法後之規定及意旨，另為適法
    之處分，爰不另為裁定。
  (四)另原處分關於施以道安講習部分，異議人並未聲明異議，不
    在本件審理及撤銷之範圍內，附此敘明。
六、依道路交通案件處理辦法第20條前段，裁定如主文。
中    華    民    國    98    年    5     月    19    日
                      交通法庭      法  官  陳盈吉
以上正本證明與原本無異。
如不服本裁定，應於收受送達後5 日內向本院提出抗告狀。
中    華    民    國    98    年    5     月    19    日
                                    書記官  陳展榮


司法院資訊處製作；財團法人民間司法改革基金會備份。
